臺灣臺中地方法院刑事判決　　　　　　　94年度訴字第1264號
公　訴　人　臺灣臺中地方法院檢察署檢察官
被　　　告　壬○○
選任辯護人　陳宏盈律師
上列被告因常業重利等案件，經檢察官提起公訴（93年度核退偵
字第161號），本院判決如下：
    主  文
壬○○乘他人急迫貸以金錢，而取得與原本顯不相當之重利，處
有期徒刑月，如易科罰金，以佰元折算壹日。
其餘被訴毀損部分，無罪。
    事  實
一、壬○○係在太陽保險經紀人公司（址設臺中縣大甲鎮○○路
    ○段五二八號）擔任總監職務，除招攬人身壽險、產物保險
    等保險業務外，另兼代人辦理現金卡、信用卡、房屋第二順
    位抵押借款、汽車貸款等業務，平日且在報紙夾報上刊登代
    辦現金卡、信用卡等內容之分類廣告，並以Ｏ四─0000
    0000號、Ｚ000000000號電話為聯絡工具，臺
    中縣大甲鎮○○路○段五二八號為聯絡地址，以招徠有小額
    信用貸款需要之借款人。嗣其於民國九十二年九月四日下午
    某時，因甲○○需款恐急，閱報前往上開聯絡地址，原欲向
    其洽商辦理銀行信用貸款事宜，惟因甲○○之信用條件不符
    ，致無法向銀行辦理信用貸款，遂轉而向壬○○借款。壬○○見有機可趁，竟基於乘甲○○需錢急迫之際貸與金錢，而
    收取與原本顯不相當重利之犯意，貸與甲○○新臺幣（下同
    ）三十萬元，要求甲○○提供所有坐落桃園縣龜山鄉○○段
    二二八地號土地及其上建物（門牌號碼：桃園縣龜山鄉○○○○街三十一號四樓房屋），以其女謝美涵名義，設定本金
    最高限額六十萬元抵押權，及由甲○○簽發金額為六十萬元
    之本票一紙以供擔保，並約定以三個月為一期計息，除言明
    每期利息二萬七千元外，另巧立服務費（手續費）之名目，
    變相收取利息四萬五千元，合計利息共七萬二千元，並即預
    先扣除利息七萬二千元（以本金三十萬元計算，其年利率已
    高達百分之九十六）後，再扣除合法收取之代書費一萬二千
    元後，實際上只交付甲○○二十一萬六千元，趁甲○○需錢
    急迫之際貸予金錢，而收取與原本顯不相當之重利。嗣因甲○○不堪重利之負擔，乃於九十二年十二月二十六日報警。
    嗣為警於九十三年一月六日下午二時四十分，持搜索票前往
    上開聯絡地址查獲，並扣得非供重利犯罪所用之本票九十六
    張、支票五十張、土地所有權狀十一張、他項權利證明書五
    張、債務人相關文件四十六張。
二、案經臺中縣警察局大甲分局報請臺灣臺中地方法院檢察署檢
    察官偵查起訴。
    理  由
甲、有罪部分：
一、訊據被告壬○○固對其在上開太陽保險經紀人公司擔任總監
    職務，除負責招攬上開保險業務外，另兼代人辦理現金卡、
    信用卡、房屋第二順位抵押借款、汽車貸款等業務，平日且
    在報紙夾報上刊登上揭內容之分類廣告，以上開電話為聯絡
    工具，於九十二年九月四日下午某時，在上開聯絡地址貸與
    甲○○三十萬元，約定以三個月為一期計息，每期收取並預
    扣利息二萬七千元，由甲○○簽發上開本票並設定上開抵押
    權供作擔保，嗣為警於九十三年一月六日下午二時四十分，
    持搜索票前往上開聯絡地址查獲之事實，坦白承認。惟矢口
    否認有何重利之犯行，辯稱：其借款三十萬元與甲○○時，
    除預扣三個月利息二萬七千元、代書費一萬二千元及作業費
    （即服務費、手續費）四萬五千元外，並無另扣除三萬六千
    元之設定費，其實際上係交付二十一萬六千元與甲○○，而
    上開四萬五千元並非變相收取之利息，乃因其與甲○○約定
    在還款時，以借款金額之百分之十五即四萬五千元購買三百
    萬元終身壽險，才會預扣該作業費，並非巧立名目變相收取
    利息，被害人甲○○就扣除設定費部分，應屬記憶錯誤，其
    沒有犯重利罪云云。經查：(一)上揭被告如何為重利行為之犯
    罪事實，業據證人即被害人甲○○於警詢及本院審理時指證
    綦詳。證人甲○○於警詢時指稱：「（問：你如何得知該壬○○涉嫌開設地下錢莊放高利貸？）答：我看夾報廣告得知
    該壬○○刊登廣告供人貸款，我有向其借貸。（問：你於何
    時向壬○○借貸？金額多少？利息如何？有無抵押物品？）
    答：我於九十二年九月四日下午，前往臺中縣大甲鎮○○路
    ○段五二八號壬○○開設之地下錢莊向其借貸三十萬元，我
    有拿我桃園縣龜山鄉○○○○街三十一號四樓的房子給壬○○設定，並簽立一張六十萬元本票給壬○○，．．．他（指
    被告）說三個月為一期利息二萬七千元，服務費四萬五千元
    ，代書費一萬二千元，．．．要先扣掉，且該土地所有權狀
    也在壬○○身上他說要放在他那邊。（問：你每期還款金額
    為何？）答：如果只還利息，每一期三個月要給壬○○利息
    二萬七千元及服務費四萬五千元，共七萬二千元。．．．（
    問：你以上所言實在否？有無意見？）答：都實在，壬○○
    趁我缺錢危急之時以高利貸方式吸金害人不淺，希望警方依
    法查緝，不再有其他無辜百姓被害」等語（見九十三年度偵
    字第一四七Ｏ號卷第二八頁至第二九頁）；復於本院九十四
    年十二月十二日審理時結證稱：伊向被告借款三十萬元，預
    扣利息二萬七千元、服務費四萬五千元、代書費一萬二千元
    等費用外，實際上只取得二十、二十一萬多元，當時並沒有
    談到購買保險的事情等語。(二)又證人即被害人甲○○於警詢
    時雖另指稱：伊向被告借款三十萬元時，另有預扣三萬六千
    元之設定費，實際上被告只交付十八萬元云云，惟證人甲○○於本院同日審理時已結證稱：伊對設定費沒有印象，其向
    被告借款三十萬元，實際拿到二十、二十一萬多元等語，核
    與被告上開所辯並無另扣設定費，實際上交付二十一萬六千
    元等情相符，是證人甲○○於本院審理時以證人身分具結後
    之證述，自較伊於警詢時未經具結之指述為可採。堪認被告
    於甲○○向其借款三十萬元時，係扣除三個月利息二萬七千
    元、服務費四萬五千元及合法收取之代書費一萬二千元後，
    實際上只交付甲○○二十一萬六千元無誤。(三)又觀諸被害人
    甲○○於警詢時所提出伊與被告通話之錄音譯文內容，其等
    借款時之對話並無隻字片語提及保險，有該錄音譯文影本一
    份附卷可稽；而被告始終無法提出有關代辦購買保險之證明
    文件以實其說，其上開所辯，尚難採信。堪認所謂服務費四
    萬五千元，無非係被告為避卸重利罪責，另巧立名目所收取
    者，自屬變相收取之利息無訛。(四)被告名義上雖貸與甲○○
    三十萬元，然而實際上只交付甲○○二十一萬六千元，其中
    剔除合法收取之代書費一萬二千元外，計向甲○○預扣收取
    三個月七萬二千元之重利，其年利率已高達百分之九十六，
    自屬與原本顯不相當。(五)此外，並有刊登代辦現金卡、信用
    卡及小額貸款等分類廣告之夾報影本一份、被告名片影本一
    張附卷可稽。事證明確，被告上開犯行，堪以認定，應予依
    法論科。
二、核被告所為，係犯刑法第三百四十四條之重利罪。公訴意旨
    雖認被告係犯同法第三百四十五條之常業重利罪，惟業經檢
    察官蒞庭時當庭更正起訴法條如上，本院自毋庸再依刑事訴
    訟法第三百條規定變更起訴法條。爰審酌被告為己私利，乘
    人急迫之際而盤削重利，使被害人更陷於經濟困境，取得重
    利年息高達百分之九十六之惡性非輕，惟念其並無前科，素
    行尚佳，有臺灣高等法院被告全國前案紀錄表一份在卷可憑
    ，且業與被害人甲○○達成和解，有和解書一份附卷可按等
    一切情狀，量處如主文所示之刑，以資懲儆。至扣案之本票
    九十六張、支票五十張、土地所有權狀十一張、他項權利證
    明書五張、債務人相關文件四十六張，或為被告所有，或屬
    被告其他債務人所有，均非係供本案重利犯罪所用之物，爰
    不宣告沒收，附此敘明。
三、至公訴意旨另略以：被告壬○○以上開方式，自九十二年一
    月間起至九十二年三月間止，有戊○○向壬○○借款七次，
    每次一至三萬元不等，利息每萬元每十天一千元，其中九十
    二年一月二十日戊○○商請友人丙○○簽發七萬元本票為擔
    保，利息每萬元每十日九百元。九十二年三月二十四日辛○○借款六萬元，為期三天，壬○○要求辛○○支付利息五千
    元，並簽發六萬五千元本票（折算為借六萬元月息五萬元）
　　。九十三年四月二十二日 (或二十三日)乙○○向壬○○借
　  款一萬七千元，每十五日利息六千五百元，借款之時並預扣
    利息六千五百元，乙○○實際上只拿得一萬零五百元（折算
    為借一萬零五百元月息一萬三千元），因認被告尚涉有此部
    分刑法第三百四十四條之重利罪（公訴意旨雖認被告係犯常
    業重利罪，惟業經檢察官蒞庭時當庭更正起訴法條，已如前
    述）。公訴人認被告壬○○亦涉有此部分罪嫌，無非係以被
    害人戊○○、辛○○、乙○○之指述及證人丙○○之證述，
    並有本票、支票扣案可稽，為其論罪之依據。訊據被告壬○○則堅決否認有此部分重利犯行，辯稱：戊○○部分，是約
    定每十萬元，以十日一千元計息；辛○○部分，因伊準時還
    錢，故其沒有收取利息，五千元是約定之違約金，不是利息
    ；而乙○○部分，是張志宏即綽號阿牛之人借款給乙○○，
    其並無借款給乙○○，均無犯重利罪等語。經查：(一)被害人
    戊○○於警詢時固指稱：伊因缺錢向被告借款七次，金額每
    次大約一至三萬元，被告並收取每萬元，以十日計算一千元
    之利息，並於放款時預扣利息，十日後如未還款，便再支付
    後十日的利息云云；證人丙○○於警詢中雖證稱：戊○○向
    被告借貸七萬元時，伊在場，當時雙方約定以一期十日為基
    準，每萬元九百元計算利息云云；惟證人即被害人戊○○於
    本院九十四年十二月十二日審理時已結證稱：伊原係認識丙○○幫伊辦貸款，後來沒有辦成，所以丙○○介紹被告與伊
    認識，言明借款每十萬元，以十日一千元計息，伊因缺錢，
    故向被告借款，前後約借了六、七次，大多數每次均借一、
    二萬元，其中一次金額最多是丙○○幫伊擔保，借了七萬元
    ，該次借款，被告應伊要求利息少收一百元，惟伊上開數次
    借款中，只有第二次借款時，有預扣利息，其餘借款，利息
    均係於還款時再一次全部清償，伊共借了十二萬五千元，嗣
    於九十二年間，伊胞弟已代伊給付十萬元與被告達成和解等
    語，核與證人丙○○於本院九十四年七月一日審理時結證：
    戊○○因急需用錢，但因信用問題，向銀行借貸可能有困難
    ，故介紹被告與戊○○認識，戊○○於當日向被告借款七萬
    元，以每十萬元，十日九百元計算利息等情，互核大致相符
    ，而證人戊○○、丙○○於本院審理時之證述，均係以證人
    身分具結後所為，其等因恐負偽證罪責，理當據實陳述，自
    較其等於警詢中未經具結之指述或證述為可採。是依證人戊○○於本院審理時之證述，被告預扣利息之該次借款，利息
    係以每十萬元，以十日一千元計息，經折算其年利率為百分
    之三十六，只相當於一般民間借貸之利率，尚未達重利之程
    度，尚難認被告貸與戊○○部分，亦屬重利犯行。(二)又被害
    人辛○○於警詢中指證稱：伊向被告借款六萬元，被告要求
    借三日利息五千元，並交付六萬元給伊，伊清償時，被告向
    伊請求給付利息，但伊沒有給付利息給被告等語，按刑法第
    三百四十四條之重利罪，以債權人實際取得與原本顯不相當
    之重利為要件，且無處罰未遂犯之規定，被告與被害人辛○○縱有該利息之約定，惟因被害人辛○○始終未給付利息，
    被告即無從取得重利，自與刑法重利罪之要件不合，不得認
    被告亦有此部分重利犯行。(三)證人乙○○於警詢時係指稱：
    伊於九十三年四月二十二或二十三日，至臺中縣大甲鎮○○
    路○段五二八號一處辦理信用借貸之顧問公司，先向被告接
    洽，後來被告叫一名綽號阿牛之男子與伊辦理，因當時急需
    一萬元現金，阿牛向伊說明利息為每十五日一期六千五百元
    ，阿牛便當面交給伊一萬零五百元，伊也簽下三萬四千元之
    本票交給阿牛，伊借錢後約每隔十一、二日，由阿牛打電話
    通知伊，叫伊拿錢至該公司交付櫃台小姐，並指名交給阿牛
    ，前後共三次，有二次交付六千五百元，一次交付六千元，
    總支付利息一萬九千元等語；復於本院九十四年十一月七日
    審理時結證稱：伊至被告公司，被告沒有借錢給我，被告介
    紹一位綽號阿牛之人到其公司與伊辦理，所有借款事宜均由
    該人接洽辦理，被告沒有參與，後來我送利息到被告公司，
    也交代要拿給阿牛，伊曾至被告公司找被告談過，被告說錢
    不是跟其借的，其只是好意介紹阿牛借錢給伊而已等語。足
    認被告並未借款與被害人乙○○，自難認被告亦有此部分重
    利犯行。又檢察官雖請求再次提訊被害人乙○○，以調查伊
    是否係向被告及綽號阿牛之人借款者，於被告所指阿牛之人
    即張志宏死亡後，伊給付之利息是否係由被告所收取等情，
    惟查，被害人乙○○對於阿牛與被告間之關係已為如上明確
    之證述，而伊給付與阿牛者之利息，亦係透過被告公司內之
    小姐轉交，該利息實際上究係交付與何人，自難期被害人乙○○加以證述證明，本院認此部分聲請核無調查之必要，附
    此敘明。(四)綜上所述，不能證明被告亦有被害人戊○○、辛○○、乙○○部分之重利犯行，本應為無罪判決之諭知，惟
    因公訴人認此部分與上開有罪部分，具有連續犯之裁判上一
    罪關係（依原起訴意旨則為具有實質上一罪之關係），爰不
    另為無罪判決之諭知，附此敘明。
乙、無罪部分：
一、公訴意旨另略以：被告壬○○另因庚○○積欠借款八十萬元
    未還，竟委請丁○○（由檢察官另案偵辦）代為催討債務，
    於九十三年一月間，至臺中縣大甲鎮○○路一一九巷十三號
    庚○○住處噴漆毀損大門及監視器，並留下字條催促庚○○
    速償還債務，因認被告共同涉有刑法第三百五十四條之毀損
    罪嫌（起訴書原記載刑法第三百五十七條，嗣經檢察官蒞庭
    時當庭更正如上）。
二、本件公訴人認被告壬○○涉有此部分罪嫌，無非係以告訴人
    庚○○之指訴及有毀損之照片附卷可稽，為其論罪之依據。
    惟訊據被告壬○○堅決否認有何毀損犯行，辯稱：告訴人庚○○夫婦固有積欠其債務，但其已將該債務委由全佑企業有
    限公司（下稱全佑公司）催討，並與該公司簽訂契約及委託
    書，約定由該公司保證在追索債權之處理過程中，務必遵守
    法令規定，倘有違法情事或發生法律糾紛時，該公司應自負
    法律責任，故前往告訴人庚○○住處噴漆乃該公司人員丁○○一人所為，應由丁○○自負法律上責任，其並未與之共犯
    毀損犯行等語。
三、按犯罪事實應依證據認定之，無證據不得認定犯罪事實；又
    不能證明被告犯罪者，應諭知無罪之判決，刑事訴訟法第一
    百五十四條第二項、第三百零一條第一項分別定有明文。經
    查，告訴人庚○○於警詢中固指訴：被告叫一群不良份子至
    伊家討債並於伊家門前綁白布條及大門、監視器上噴漆云云
    ；惟被告確將告訴人庚○○積欠之債務委由全佑公司以合法
    方式催討乙節，業據證人丁○○於本院九十四年七月一日審
    理時結證甚明，並有被告與全佑公司簽立之委託契約及委託
    書影本各一份附卷可稽，是被告上開所辯，非屬無據。又證
    人丁○○於本院同日審理時並結證稱：伊於九十三年一月間
    ，復將催討告庚○○積欠被告債務事宜，轉委託大信資產公
    司（大信公司）處理，由該公司人員劉江彬執行催討，伊並
    無至庚○○家門前噴漆、綁白布條，當時與大信公司簽立委
    託契約時，有約定於催討過程中，如遇有觸犯民、刑事責任
    時，由大信公司人員各自承擔等語，且被告與丁○○於九十
    三年一月間，均無參與前往告訴人庚○○上開住處等情，亦
    據告訴人庚○○於本院九十四年七月一日審理時當庭指認無
    訛。綜上以觀，被告既已將告訴人庚○○所積欠之債務，轉
    由全佑公司以合法方式催討，嗣全佑公司又將該債務轉委託
    大信公司，由該公司人員劉江彬負責催討，並自負民、刑事
    責任，自難徒憑告訴人唯一指訴，即遽認被告有共犯上開毀
    損犯行，被告上開所辯，應堪採信。此外，復查無其他證據
    足資證明被告關於公訴人所指上揭毀損犯行部分，有何犯意
    聯絡或行為分擔，不能證明被告亦有此部分毀損犯行，此部
    分依法應諭知無罪之判決。
據上論斷，應依刑事訴訟法第二百九十九條第一項前段、第三百
零一條第一項前段，刑法第三百四十四條、第四十一條第一項前
段，罰金罰鍰提高標準條例第一條前段、第二項，判決如主文。
本案經檢察官己○○到庭執行職務。
中　　華　　民　　國　　94　　年　　12　　月　　29　　日
                       臺灣臺中地方法院刑事第11庭
                           審判長法   官  林源森
                                 法   官  莊嘉蕙
                                 法   官  丁智慧
以上正本證明與原本無異。
如不服本判決，應於送達後10日內向本院提出上訴狀（須附繕
本），上訴於臺灣高等法院臺中分院。
                                 書記官  朱良燦
中　　華　　民　　國　　95　　年　　1　　月　　  4　　日
「告訴人或被害人對於判決如有不服具備理由請求檢察官上訴者
，其上訴期間之計算係以檢察官收受判決正本之日期為準」
附錄論罪科刑法條全文：
刑法第三百四十四條（重利罪）：
乘他人急迫、輕率或無經驗貸以金錢或其他物品，而取得與原本
顯不相當之重利者，處一年以下有期徒刑、拘役或科或併科一千
元以下罰金。
